【裁判字號】    97,訴,1539
【裁判日期】    991108
【裁判案由】    返還土地
【裁判全文】
臺灣士林地方法院民事判決              97年度訴字第1539號
原      告  臺北縣淡水鎮公所
法定代理人  己○○
訴訟代理人  李永裕律師
複代理  人  甲○○
            張瑞娟律師
            陳力揚律師
            丙○○
            乙○○
被      告  戊○○
訴訟代理人  王元勳律師
訴訟代理人  李怡欣律師
被      告  丁○○
上列當事人間返還土地事件，本院於99年11月1 日言詞辯論終結
，判決如下：
    主  文
被告戊○○應將坐落於臺北縣淡水鎮○○段新店小段六四地號土
地上如附圖所示地上物第一層面積十五平方公尺、第二層面積十
七平方公尺、第三層面積十二平方公尺之地上物拆除，並將上開
土地返還給原告，被告丁○○應自上開地上物遷出。
被告應連帶給付原告新臺幣貳拾貳萬壹仟肆佰拾貳元，及自民
國九十七年十二月五日起至清償日止，按週年利率百分之五計算
之利息。
被告應自民國九十七年十二月五日起至返還第一項之土地之日止
，連帶按月於每月一日連帶給付原告新臺幣肆仟佰貳拾壹元。
原告其餘之訴駁回。
訴訟費用由被告戊○○負擔。
本判決第一項原告以新臺幣陸拾捌萬元為被告戊○○、丁○○供
擔保後得假執行，但被告戊○○、丁○○如以新臺幣貳佰零肆萬
元為原告預供擔保得免為假執行。
原告其餘假執行之聲請駁回。
    事  實  及  理  由
壹、程序事項：
一、按「訴狀送達後，原告不得將原訴變更或追加他訴。但有下
    列各款情形之一者，不在此限：二、請求之基礎事實同一者
    。三、擴張或減縮應受判決事項之聲明者。七不甚礙被告之
    防禦及訴訟之終結者。被告於訴之變更或追加無異議，而為
    本案之言詞辯論者，視為同意變更或追加。」民事訴訟法第
    255 條第1 項第2 款、第3 款、第7 款、第2 項分別定有明
    文。本件原告起訴聲明為：「(一)被告應將坐落於臺北縣淡水
    鎮○○段新店小段64地號土地（下稱系爭64地號土地）上面
    積23平方公尺地上物拆除，並將上開土地返還給原告。(二)被
    告應連帶給付原告新臺幣（下同）1 萬1,692 元及自起訴狀
    繕本送達翌日起至清償日止，按週年利率百分之5 計算之利
    息。(三)被告應自起訴狀繕本送達翌日起至返還第一項之土地
    之日止，按月於每月1 日連帶給付原告5,846 元。(四)關於第
    一項之請求，原告願供擔保請准宣告假執行。(五)訴訟費用由
    被告連帶負擔。」於本院至現場測量後，原告將第1 至3 項
    聲明更正為：(一)被告應將坐落於系爭64地號土地上如附件一
    複丈成果圖所示A 部分，面積17平方公尺之地上物拆除，並
    將前開土地返還予原告。(二)被告應連帶給付原告8,642 元，
    及自起訴狀繕本送達翌日起至清償日止，按週年利率百分之
    5 計算之利息。(三)被告應自起訴狀繕本送達翌日起至返還第
    一項之土地止，按月於每月1 日連帶給付原告4,321 元。嗣
    後於民國98年8 月12日原告將第1 、2 項聲明更正為：(一)被
    告應將坐落於系爭64地號土地上如附件一複丈成果圖所示地
    上物第一層面積15平方公尺、第二層面積17平方公尺、第三
    層面積12平方公尺（下稱系爭建物）拆除，並將上開土地返
    還給原告。(二)被告應連帶給付原告1 萬4,205 元，及自起訴
    狀繕本送達翌日起至清償日止，按週年利率百分之5 計算之
    利息。嗣後於99年3 月19日擴張第2 項聲明為：被告應連帶
    給付原告22萬1,432 元，及自起訴狀繕本送達翌日起至清償
    日止，按週年利率百分之5 計算之利息。嗣後於99年4 月22
    日更正如現在訴之聲明。核其原告歷次聲明之擴張、減縮，
    顯係基於同一基礎事實，而擴張、減縮應受判決事項之聲明
    ，且不甚礙被告之防禦及訴訟之終結，依前開說明，其訴之
    變更自應准許，先予敘明。
二、被告丁○○未於言詞辯論期日到場，核無民事訴訟法第386
    條各款所列情形，依原告之聲請，由其一造辯論而為判決。
三、原告於99年4 月22日追加被告宋漢臣，被告不同意，本院認
    為延滯訴訟，於99年8月25日裁定駁回追加之訴。
貳、實體事項：
一、原告起訴主張：
(一)、臺北縣淡水鎮為系爭64地號土地之所有權人，而原告為管理
    人，（原告書狀誤繕為系爭64地號土地之所有權人），被告
    等人無權占用系爭64地號土地，於其上搭蓋門牌號碼為臺北
    縣淡水鎮○○路177 號建物供營業使用，被告等人占用系爭
    64地號土地並無任何合法權源，依民法第767 條規定，訴請
    被告拆除地上物並返還土地予原告；又被告等人占用系爭64
    地號土地，受有相當於租金之利益，致使原告受有損害，根
    據系爭建物作為開設餛飩店之商業使用，位於淡水老街，附
    近皆為店面，平日人潮擁擠，商機甚大，距離淡水捷運站步
    行約20分鐘，生活機能相當便利等情，爰依民法第179 條、
    第184 條、第185 條規定，以系爭64地號土地申報地價之年
    息10％及被告占用系爭64地號土地之面積計算，請求被告自
    起訴狀繕本送達之日即97年12月4 日起往前推算5 年，將其
    所受相當於租金之利益償還原告，經計算為22萬1,432 元【
    系爭64地號土地92年1 月申報地價每平方公尺1 萬3,650 元
    ，93年、94年、95年1 月申報地價均為2 萬3,500 元，96年
    、97年1 月申報地價均為3 萬500 元，地上物占用面積以系
    爭建物2 樓17平方公尺計算。計算式：13,650×10％×17×
    27/365＋23,500×10％×17×3 ＋30,500×10％×17×（1
    ＋338/365 ）＝221,432 】，及自起訴狀繕本送達之翌日起
    至返還占用系爭64地號土地止，按月於每月1 日將其所受相
    當於租金之利益償還原告，經計算為每月給付4,321 元【計
    算式：30 ,500 ×10％×17×1/12＝4,321 】。退步言之，
    若認系爭建物之門牌號碼為臺北縣淡水鎮○○路11巷46號（
    下稱11巷46號房屋），所有權人為海軍文化新村自治會，被
    告等人非系爭建物所有權人，僅為承租人，然租賃契約為債
    權契約，依債之相對性原則，被告不得以租賃關係對原告主
    張有權占有系爭64地號土地，故被告等人應自系爭建物遷出
    ，並將土地返還與原告等語。
(二)、聲明：
  (1)先位聲明：
  1.被告應將坐落於系爭64地號土地上如附件一複丈成果圖所示
    地上物第一層面積15平方公尺、第二層面積17平方公尺、第
    三層面積12平方公尺之建物拆除，並將上開土地返還給原告
    。
  2.被告應連帶給付原告22萬1,432 元，及自起訴狀繕本送達翌
    日起至清償日止，按週年利率百分之5 計算之利息。
  3.被告應自起訴狀繕本送達翌日起至返還第一項之土地之日止
    ，按月於每月1 日連帶給付原告4,321 元。
  4.關於第一項之請求，原告願供擔保請准宣告假執行。
  5.訴訟費用由被告連帶負擔。
  (2)備位聲明：
  1.被告應自如附件一複丈成果圖所示地上物坐落之系爭土地如
    附圖所示第一層面積15平方公尺、第二層面積17平方公尺、
    第三層面積12平方公尺之部分遷出，並將上開土地返還給原
    告。
  2.關於第一項之請求，原告願供擔保請准宣告假執行。
  3.訴訟費用由被告連帶負擔。
二、被告部分：
(一)、被告戊○○則以：中正路177 號為伊所有，係坐落於伊之配
    偶黃麗美所有之臺北縣淡水鎮○○段新店小段63地號（下稱
    系爭63地號土地）之土地上。11巷46號房屋則坐落於系爭64
    地號土地上，為海軍文化新村自治會所有。中正路177 號房
    屋與11巷46號房屋相鄰，伊自78年1 月10日起向海軍文化新
    村自治會承租11巷46號房屋1 樓供營業用，11巷46號2 、3
    樓原為海軍老兵居住、營業，早期伊所有之2 、3 樓建物即
    與11巷46號2 、3 樓相通，往來之客人亦任意挑選位置用餐
    ，直至海軍撤走後，11巷46號房屋2 、3 樓由伊繼續使用至
    今。系爭63地號土地於57年12月31日因分割增加63-2地號土
    地（15平方公尺），系爭63地號土地面積則僅餘1 平方公尺
    。因89年間實施中正路拓寬工程，原告徵收系爭63地號、63
    -1地號及63 -2 地號土地，中正路177 號房屋同時被拆除，
    僅餘至多1 平方公尺，惟仍與11巷46號房屋1 、2 、3 樓整
    修使用至95、96年。95、96年間由財團法人好鄰居文教基金
    會與伊合作翻修老店成為系爭建物，觀諸「老店大翻新」專
    案合作契約書所附之估價單及設計圖可知，該翻新工程並未
    拆除11巷46號房屋1 、2 、3 樓原始建物，僅係外觀拉皮及
    室內裝潢整修，仍保留原始建物及其出入口，故被告自始未
    拆除11巷46號房屋1 、2 、3 樓，並未重新建造中正路177
    號房屋，實際坐落於系爭64地號土地者確為11巷46號房屋，
    並非伊所有。伊現在用以經營百葉溫州餛飩店之建物雖包括
    中正路177 號及11巷46號房屋，惟11巷46號房屋既非伊所有
    ，伊僅為承租人，自無權拆除房屋，且原告並非11巷46號房
    屋所有權人，亦無權要求被告遷出。伊所有之中正路177 號
    房屋係坐落於臺北縣淡水鎮○○段832 地號（重測前舊地段
    ：系爭63地號），亦證伊並無占用原告之土地等語。並聲明
    ：1.原告之訴駁回。2.訴訟費用由原告負擔。3.如受不利判
    決，願供擔保請准宣告免為假執行。
(二)、被告丁○○則以：伊僅設籍於系爭建物，並非系爭建物之所
    有權人，故伊並非本件訴訟當事人。並聲明：1.原告之訴駁
    回。2.訴訟費用由原告負擔。3.如受不利判決，願供擔保請
    准宣告免為假執行。
三、兩造不爭執之事實：
(一)、自45年4 月20日起，系爭64地號土地之所有權人即登記為淡
    水鎮，權利範圍為全部，原告為系爭64地號土地之管理者。
(二)、中正路177 號房屋於75年12月11日登記為戊○○所有，權利
    範圍為全部（本院卷一第87頁、第90頁）。
(三)、臺北縣淡水鎮○○路180 號於43年2 月15日整編為臺北縣淡
    水鎮○○路11巷26號，復於60年7 月1 日整編為臺北縣中正
    路11巷44號（本院卷一第141頁）。
(四)、11巷46號房屋未辦保存登記，且無房屋稅籍資料（本院卷一
    第198頁）。
四、原告主張系爭64地號土地為臺北縣淡水鎮所有，原告為管理
    機關，被告未經同意，搭建地上物無權占用系爭64地號土地
    ，應予拆除返還，惟為被告所否認，並以前開情詞置辯。經
    查：
(一)、按所有人對於無權占有或侵奪其所有物者，得請求返還之。
    對於妨害其所有權者，得請求除去之。有妨害其所有權之虞
    者，得請求防止之，民法第767 條第1 項定有明文。原告主
    張系爭64地號土地為臺北縣淡水鎮所有，其為管理機關，業
    據其提出土地登記第二類謄本1 份為證，並為被告所不爭執
    ，應堪認原告之主張為真正。
(二)、次按當事人主張有利於己之事實者，就其事實有舉證之責任
    。民事訴訟法第277 條前段定有明文。又按以無權占有為原
    因，請求返還不動產者，占有人對不動產所有權存在之事實
    無爭執，而僅以非無權占有為抗辯者，不動產所有權人對其
    不動產被無權占有之事實無舉證責任，占有人自應就其取得
    占有係有正當權源之事實證明之。本件原告為系爭土地之管
    理機關，而如附圖所示一、二、三層樓之地上物（分別15平
    方公尺、17平方公尺、12平方公尺）占用系爭64地號土地，
    而被告戊○○目前仍占用上開地上物，並經營百葉餛飩店之
    事實為兩造所不爭執，並經本院現場履堪無誤。被告戊○○
    辯稱附圖所示之地上物並非伊所有，伊並無拆除權能等語置
    辯，是爭點即為如附圖所示地上物究竟所有權人為何人。
(三)、復按動產因附合而為不動產之重要成分者，不動產所有人，
    取得動產所有權，民法第811 條定有明文。又關於原有建築
    物之外另行增建者，如增建部分與原有建築物無任何可資區
    別之標識存在，而與之作為一體使用者，因不具構造上及使
    用上之獨立性，自不得獨立為物權之客體，原有建築物所有
    權範圍因而擴張（最高法院88年度台上字第485 號判決意旨
    參照）。至判斷增建部分，是否具有使用上之獨立性，則須
    斟酌其對外通行之直接性，增建部分之面積、隔間及向來之
    利用狀況，暨增建部分之利用機能與原有建築物之依存程度
    等情形定之。經查：
  1.如附圖所示之地上物門牌為臺北縣淡水鎮○○路177 號，惟
    依土地建物查詢資料（本院卷一第15頁）所示，中正路177
    號坐落於系爭63地號土地上，被告戊○○於75年購買中正路
    177 號建物連同其基地即同小段63、63-1、63-2地號土地（
    本院卷一第126 頁至第127 頁），而於77年因道路拓寬，63
    -1 、63-2 地號土地經徵收完畢，有臺北縣淡水鎮都市○○
    ○ 號道路相關路口徵收土地計畫書在卷可按（本院卷一第99
    頁至第104 頁）。是原中正路177 號建物因道路拓寬徵收後
    拆除部分，被告戊○○並領取補償費用（本院卷二第79頁）
    。
  2.如附圖所示之地上物為3 層樓建物，本院於98年2 月25日會
    同兩造勘驗現場，並囑託臺北縣淡水地政事務所測量人員繪
    製如附圖所示之複丈成果圖，有勘驗測量筆錄、複丈成果圖
    在卷可參（見本院卷一第43頁至第45頁）。被告戊○○之配
    偶黃麗美稱現場履勘之地上物為國有財產局所有，與11巷46
    號建物並不相連通等語。被告原先辯稱附圖所示之地上物為
    國有財產局所有之中正路180 號建物（被告答辯狀，本院卷
    一第28頁、第29頁），之後又改稱為11巷46號建物云云，先
    後辯稱不一。查，中正路180 號建物，經國有財產局於96年
    11月15日現場勘查，現況係貼有中正路11巷44號門牌，但是
    依據臺北縣淡水鎮96年10月16日函表示該門牌已註銷，該建
    物並未出租他人，有國有財產局98年8 月13日台財產北管字
    第0980018520號函在卷可按（本院卷一第94頁）。顯然附圖
    所示之地上物並非中正路180 號建物。又被告辯稱該建物為
    11巷46號，所有權人為海軍文化新村自治會，被告戊○○向
    該單位租賃使用等語。然查，11巷46號建物並未辦理保存登
    記，亦未有稅籍資料，僅有被告戊○○提出之水費收據、租
    賃契約書，惟依照片被告戊○○所稱之11巷46號建物為2 層
    樓與現場履勘之3 層樓建物明顯不同；水費收據名義人為徐
    月仁，亦非海軍文化新村自治會；觀諸房屋租賃契約內容僅
    承租11巷46號底樓原洗衣部房間一間，但實際上使用並非僅
    有1 樓，且被告戊○○自承目前均未繳納租金。甚者，被告
    戊○○、丁○○於96年間甚至對如附圖所示之地上物進行大
    翻修，此為被告自承（本院卷一第155 頁至第159 頁），並
    有原告提出文章報導（本院卷二第100 頁至第108 頁）可按
    。附圖所示之地上物，門牌仍維持中正路177 號，且現場履
    勘情形，一、二、三層樓均僅有一出入口，黃麗美並稱與11
    巷46號並無相連，中正路177 號未辦理建物滅失，仍繼續保
    有房屋稅籍資料，顯然原中正路177 號建物經道路拓寬拆除
    部分後，被告戊○○將已存建物重新修建為如附圖所示之地
    上物，若附圖所示之地上物為11巷46號，被告戊○○並非所
    有權人，焉可能大加翻修。
  3.附圖所示之地上物三層樓，均作為餛飩店使用，僅有一出入
    口，共用正門對外通行，與11巷46號建物並不相通，利用有
    整體性，而附圖所示之地上物門牌為中正路177 號，稅籍資
    料仍保留，被告父子均設籍其中，多年來亦由被告戊○○管
    理使用，並自承96年間修繕處分，且觀諸百葉餛飩店歷史照
    片（本院卷一第128 頁）可知，被告戊○○經營之百葉混餛
    飩店確有部分拆除修建，足見被告戊○○於中正路177 號建
    物拆除掉部分後，重新加以整修重建如附圖所示之地上物，
    其占用系爭土地，未提出占有之合法權源，原告訴請被告戊
    ○○拆除如附圖所示之地上物並返還土地，洵屬有據。
  4.被告丁○○於加拿大學成歸國後，方參與百葉餛飩店之經營
    ，然附圖所示之地上物顯然於80年間範圍即大概如此（參閱
    本院卷第154 頁照片），顯然拆除後出資整建之人為被告戊
    ○○，並非被告丁○○，被告丁○○並非所有權人，是原告
    訴請被告丁○○拆除地上物為無理由，應予駁回。但被告丁
    ○○目前實際參與管理，有雜誌文章（本院卷二第100 頁至
    第104 頁）在卷，並非僅有設籍該址，確實占用地上物，而
    遷讓為拆屋還地之階段行為，拆屋還地聲明當然包含遷讓在
    內，是原告請求被告丁○○遷出上開地上物，即屬有據。
(二)、被告應給付原告多少相當於租金之不當得利損害金？
  1.按「無法律上之原因而受利益，致他人受損害者，應返還其
    利益。」民法第179 條定有明文。無權占有他人土地，侵害
    他人之所有權，當構成不當得利及侵權行為，占用人可能獲
    致相當於租金之利益，而所有權人受有相當於租金之損害，
    為社會通常之觀念，最高法院61年臺上字第1695號判例、67
    年臺上字第3622號判例著有明文可參。被告戊○○、丁○○
    均占用系爭土地作為營業使用，有原告提出之文章報導可證
    ，被告2 人共同無權占用原告之土地，自屬共同侵害他人權
    利，應連帶給付相當於租金不當得利、損害金。
  2.復按，城市地方房屋之租金，以不超過土地及其建築物申報
    總價額年息10％為限，土地法第97條第1 項定有明文。而所
    謂土地價額係指法定地價而言，則為土地法施行法第25條所
    明定。又土地法第148 條規定，土地所有權人依土地法所申
    報之地價為法定地價。另平均地權條例施行細則第21條規定
    ：公有土地及依平均地權條例第16條規定照價收買之土地，
    以各該宗土地之公告地價為申報地價，免予申報。又所謂年
    息10％為限，乃指基地租金之最高限額而言，並非必須照申
    報價額年息10％計算之，且尚須斟酌基地之位置，工商繁榮
    程度、使用人利用基地之經濟價值、所受利益，彼等關係及
    社會感情等情事，以為決定。
  3.參酌系爭64地號土地之地目為「建」，近捷運淡水站，交通
    便利性及機能性尚佳，位於淡水老街，商店林立商業繁榮，
    且被告占用系爭土地經營百葉餛飩店，報章雜誌爭相報導，
    生意興隆獲利頗豐等情，是本院認被告使用系爭64地號土地
    之對價應以法定地價總價額年息10％為相當。
  4.系爭64地號土地為公有土地，依前述說明，以公告地價為申
    報地價。系爭64地號土地於92年1 月之公告地價為每平方公
    尺1 萬3,650 元，93年1 月起之公告地價為每平方公尺2 萬
    3,500 元，96年1 月起之公告地價為每平方公尺3 萬500 元
    （地價謄本，本院卷一第71頁），系爭建物第二層占用土地
    面積為17平方公尺，原告得請求被告起訴狀繕本送達（97年
    12 月4日）前5 年相當於租金之不當得利22萬1,432 元【計
    算式：92年12月5 日至92年12月31日止共27日，1 萬3,650
    元×10％×17×27/365＝1,717 元。93年1 月1 日起至95年
    12月31日止，共3 年，2 萬3,500 元×10％×17×3 ＝119,
    850 元。96年1 月1 日至97年12月4 日止共1 年又338 日，
    30,500×10％×17×（1 ＋338/365 ）＝99,865元，1,717
    + 119,850+99,865＝221,432 ，元以下均四捨五入】。及自
    起訴狀繕本送達之翌日起至返還占用系爭64地號土地止，按
    月於每月1 日將其所受相當於租金之利益4,321 元【計算式
    ：30,500×10％×17×1/12＝4,321 】。先位之訴為有理由
    ，無需審酌備位之訴，附此敘明。
五、從而，原告請求被告戊○○應將如附圖所示一、二、三層樓
    之地上物（分別15平方公尺、17平方公尺、12平方公尺）拆
    除，並返還上開土地給原告，而被告丁○○應自上開建物遷
    出。被告應連帶給付原告相當於租金之不當得利、損害金22
    萬1,432 元及自起訴狀繕本送達翌日97年12月5 日起至清償
    日止，按週年利率5 ％計算之利息，及自起訴狀繕本送達翌
    日起至返還訴之聲明第一項土地之日止，按月於每月1 日連
    帶給付4,321 元，為有理由，應予准許。逾此範圍之請求，
    應予駁回。
六、原告前開請求，經本院准許者，兩造分別陳明願供擔保，請
    准予宣告假執行或免為假執行，經核均無不合，爰分別酌定
    相當數額准許之。至原告之訴經本院駁回部分，其假行之聲
    請已失所附麗，應併予駁回之。
七、本件事證已臻明確，兩造其餘訴訟資料及攻擊、防禦方法，
    核與結論之判斷，不生影響，爰不一一論列，附此敘明。
八、據上論結，原告之訴，一部為有理由，一部為無理由，依民
    事訴訟法第385 條第1 項、第79條、第390 條第2 項、第39
    2 條第2 項，判決如主文。
中    華    民    國    99    年    11    月    8     日
                  民事第二庭  法  官  絲鈺雲
以上正本證明與原本無異。
如對本判決上訴，應於判決送達後20日內向本院提出上訴狀；若
委任律師提起上訴者，應一併繳納上訴審裁判費，否則本院得不
命補正逕行駁回上訴。
中    華    民    國    99    年    11    月    10    日
                              書記官  林玫熹

司法院資訊處製作；財團法人民間司法改革基金會備份。
